最　高　行　政　法　院　判　決
　　　　　　　　　　　　　　　　　　 96年度判字第00817號
上　訴　人　富加投資股份有限公司
代　表　人　甲○○　　　　送達處所同上
　　　　　　　　　　　　（送達代收人　柯宗立
　　　　　　　　　　　　　雅區○○路155號12樓之2）
被 上訴 人　財政部高雄市國稅局
代　表　人　乙○○　　　　送達處所同上
上列當事人間因營利事業所得稅事件，上訴人對於中華民國94年
11月17日高雄高等行政法院94年度訴字第537號判決，提起上訴
，本院判決如下：
　　主  文
上訴駁回。
上訴審訴訟費用由上訴人負擔。
　　理  由
壹、本件上訴人主張：查所得稅法係自民國（下同）87年起為實
    施兩稅合一稅制，因而增訂所得稅法第66條之1至第66條之9
    等條文。而本件上訴人因於兩稅合一稅制實施初期，對稅法
    未臻熟悉，是故申報時仍沿舊習以成本法估價申報，因而上
    訴人申報之本期損益為新臺幣（下同）226,062元，而依商
    業會計法及一般公認會計原則之87年度末期損益為虧損65,3
    74,948元，上訴人於實施兩稅合一之第1年帳載應適用商業
    會計法而未適用因而影響稅負，此屬消極的適用法規錯誤，
    以致造成損益之重大差異，將原無可供分配之盈餘誤作盈餘
    分配121,533元，此種以本作息之違法，上訴人雖提出更正
    股利憑證，卻遭被上訴人所屬稽徵所暫緩處理，原審認「採
    成本法估價至為明顯……被上訴人從其申報數核定短期投資
    跌價損失為零元，並無不合。」，顯然未慮及上訴人帳載有
    應適用法令而未適用之錯誤及上訴人於復查時已改正未分配
    盈餘申報書之事實。次查上訴人短期投資期末之評價方法選
    擇，是否如同原審所稱與民法可選擇之債其具有類似性，並
    未見原審詳加論述，顯然有判決理由不備之違法。而期末短
    期投資之評價法未確定之前上訴人之未分配盈餘加徵10%所
    得稅公法債務未確定存在，此與民法第208條選擇之債，其
    債權金額已確定存在不同，況選擇之債所選擇者為給付標的
    ，而短期投資評價方法則在計算上訴人帳載損益並進而影響
    課稅所得，其作用目的與選擇效果不同，並無類似性。況上
    訴人之短期投資期末評價依所得稅法第66條之6第3項規定應
    採成本與市價執低法評價計算正確累積未分配盈餘，即使原
    申報未依規定採用，於復查時依法變更亦無禁止規定，原審
    捨前揭條文規定竟援引性質迥異毫無相關之民法選擇之債，
    顯有法律適用不當之違法。且依財政部79年11月28日台財稅
    第790367340號函示意旨，即使於原查時未提供帳簿文據供
    查核而適用推計課稅者，於行政救濟時補提示帳簿文據稽徵
    機關尚且應予受理，況本件僅因申報書科目填寫錯誤於復查
    之時申報書早已依法更正為正確，並提示帳載文據為憑，復
    查與訴願決定執財政部93年7月22日台財稅第00000000000號
    函釋以該投資損失原申報未記載而於復查始登載於帳上為由
    予駁回，原審則改以選擇評價方法後不得改變為由駁回，顯
    與法有違，且違背舉重明輕之法理。另查所得稅法第66條之
    9未分配盈餘課稅之立法理由，即在強調係為彌補實施兩稅
    合一後之稅收損失以致有未分配盈餘課稅之規定，且係以「
    實際可供分配之稅後盈餘為準」，而實施兩稅合一之所以有
    稅收損失，係公司階段所繳之稅負投資股東可為分配盈餘所
    含之稅款扣抵稅額，因而所得稅法第66條之6規定扣抵比率
    之計算，其立法理由即兼顧對未分配盈餘加徵10%營利事業
    所得稅之規定，是故，於該法規定累積未分配盈餘之定義，
    以與所得稅法第66條之9立法理由之實際可供分配之稅後盈
    餘相輝映，原審未探究兩稅合一稅制全貌，進而認上訴人應
    依法負擔未分配盈餘加徵10%之營所稅之義務，惟對於短期
    投資未實現跌價損失列為未分配盈餘之減除項目之減除權利
    卻將之剝奪，顯有不當。又原審以租稅安定性為考量，認復
    查階段變更評價方法將破壞租稅安定，然若按此邏輯稅捐稽
    徵法第21條核課期間5或7年之規定，即應廢除。且上訴人88
    年度營利事業所得稅及未分配盈餘申報案，被上訴人業遲至
    94年1月25日與94年2月1日作更正核定，故原審顯有理由矛
    盾之違法。再者，課稅所得與會計所得所根據之原則及目的
    ，固有不同，惟在兩稅合一實施後兩者未分配盈餘之差異會
    變小，甚至納稅義務人之交易若無產生財稅差異，則兩者亦
    為一致。況本件上訴人尚有未依實際可供分配之稅後盈餘分
    配之事實，倘未准變更即無解除違法之道，是故上訴人於原
    申報採成本法評價，確係相關規定未臻熟悉所為之錯誤表示
    ，原審以上訴人原申報之評價方法為上訴人有意之選擇，故
    即使復查時亦不可變更，除違反營利事業所得稅查核準則（
    下稱查核準則）第50條但書規定外，亦添加法律所無之限制
    ，依司法院釋字第413號意旨，有違憲法所定租稅法律主義
    之本旨，應予廢棄。又上訴人既非逃漏稅之違法，僅係應適
    用法律未適用，依實質損益為虧損65,374,948元，並無真正
    的未分配盈餘可供加徵10%的營利事業所得稅，僅因原審判
    決誤援民法可選擇之債，而否定上訴人於復查變更評價方法
    之權利，原審顯違反租稅法律主義與實質課稅原則。此外，
    營利事業期末持有屬短期投資之有價證券未依成本與市價孰
    低法評價者，其編製申報之財務報表，即違反商業會計法第
    2條所稱之財務報表。又自87年起或以後年度營利事業申報
    之帳載資產負債表，無論依商業會計法或所得稅法應均係依
    商業會計法及一般公認會計原則處理之結果，否則即是違法
    。又會計處理有時因無意的疏忽，而使會計資料發生錯誤，
    當發現錯誤時，即須加以更正，其錯誤如影響損益表及資產
    負債表兩者之帳戶，而其錯誤不會在下期自動抵銷者，仍應
    做分錄加以更正；如會計處理本無錯誤，而於報稅時金額誤
    填，基於舉重以明輕之法理，是應准予按正確金額列報。且
    如前述，即使於原查時未提供帳簿文據供查核而適用推計課
    稅者，於行政救濟時補提示帳簿文據稽徵機關尚且應予受理
    ，況本件僅因申報書科目填寫錯誤，於復查之時申報書早已
    依法更正為正確數並提示帳載文據為憑，是被上訴人對應列
    為「減項」的短期投資跌價損失卻不准更正減列，有違反稅
    法相關規定。本件上訴人87年度帳載記載「備抵跌價損失65
    ,601,010元」，此有87年度經宏成會計師事務所簽證之財務
    報表為證，即系爭「備抵跌價損失」係為報稅時之金額誤填
    ，依會計之作業處理，應予以更正。且上訴人所申請更正者
    既為上訴人所自行製作之87年度營利事業所得稅結算申報書
    之資產負債表及87年度之未分配盈餘申報書，則其自無申請
    被上訴人同意更正之必要。另查與本案情節完全相同之另案
    金大裕投資股份有限公司(下稱金大裕公司)與大益投資股份
    有限公司(下稱大益公司)，其申請更正87年度資產負債表「
    備抵短期投資跌價損失」訴訟，案經原審91年度訴字第1147
    號裁定與91年度訴字第943號判決在案。至其申請復查87年
    度營利事業所得稅未分配盈餘加徵10%之補稅案件，亦均經
    上訴人同意改按更正程序辦理，被上訴人亦准予核減在案，
    而查本案被上訴人卻作不同處理，顯有違反行政程序法第6
    條之平等原則，及對於同一所得之權利義務相關連事項，竟
    為不同認定，而有割裂適用法律之違法，爰請求廢棄原判決
    。
貳、被上訴人未提出上訴答辯狀。
參、原審斟酌全辯論意旨及調查證據之結果，以：按營利事業短
    期投資之有價證券，採成本與時價孰低為準估價者，其跌價
    損失，應於帳上記載，並於辦理當年度營利事業結算申報及
    未分配盈餘時列報，且一旦選擇採用成本與市價孰低法評價
    短期投資，除以後年度不得變更評價方法外，其短期投資未
    實現跌價損失亦須依查核準則第111條之1第1款規定列為未
    分配盈餘之減除項目甚明。查本件上訴人於87年度營利事業
    結算申報時帳載金額列報短期投資跌價損失零元，另於同年
    度未分配盈餘結算申報時，於計算未分配盈餘加徵10%營利
    事業所得稅時，依所得稅法第66條之9第2項第10款規定，短
    期投資跌價損失應列入減除項目（即申報書項次6），然上
    訴人在該減除項目欄亦申報為零元，並經被上訴人按其申報
    數核定在案，此有上訴人87年度未分配盈餘申報書、資產負
    債表、損益表、及被上訴人87年度營利事業所得稅結算申報
    核定通知書、87年度未分配盈餘申報核定通知書等影本附原
    處分卷為憑。足見上訴人就其短期投資之有價證券，係採成
    本法估價至為明顯，被上訴人從其申報數核定短期投資跌價
    損失為零元，並無不合。又按所得稅法對於計算課稅所得之
    方法，於部分條文固設有數種方法可供選擇，如所得稅法第
    22條會計基礎之採用、第44條流動資產估價方法之採用及第
    51條固定資產折舊方法之採用等。惟就納稅義務人所選擇之
    方法以計算課稅所得來確定公法上債權債務關係而言，實與
    民法上選擇之債相類似，即因選擇而特定，且特定後無變更
    權之問題。所不同者，乃納稅義務人不為選擇時，稅法即擬
    制其特定之方法，且於例外情形允許其變更，然應適用較嚴
    格之程序規定。故稅法上選擇權之行使本身即為確定納稅義
    務之方法，選擇權一經行使，除稅法本身另有規定外，即不
    容其恣意變更。準此，短期投資未實現跌價損失得列為未分
    配盈餘之減除項目，係財政部依所得稅法第66條之9第2項第
    10款規定授權所核准之項目，依查核準則第111條之1用語為
    「得」依所得稅法第66條之9第2項第10款規定，自稽徵機關
    核定之課稅所得額中減除，固係賦予納稅義務人選擇之權，
    然非謂其經選擇後，仍可隨時申請變更，並藉此破壞租稅之
    安定性。故本件上訴人就短期投資之有價證券，既採成本法
    估價，並經被上訴人核定在案，其嗣後再請求更正申報書及
    資產負債表等資料，將其投資之短期有價證券，改採時價法
    計算其短期投資跌價損失為65,601,010元，並請求列入當年
    度未分配盈餘減項，自屬無據。再按所謂會計所得係指一般
    公認會計原則與商業會計法之相關規定所計算求得之所得，
    藉以反映營利事業之經營績效。課稅所得則為財政部基於每
    年對於各營利事業課稅需要，要求每一營利事業依據所得稅
    法，及其他相關稅法規定，依原自行結算資料作過帳外調整
    ，而計算出來作為課稅依據的所得數字。因為稅法是基於課
    稅的需要而制定，難免與為求合理表達財務狀況，及經營結
    果的一般公認會計原則有所不同。故縱使依上開條文規定，
    營利事業之帳載，就短期投資之有價證券於成本高於時價時
    ，應以時價為準；然此並不影響納稅義務人於申報營利事業
    所得稅時，得依所得稅法第44條第1項規定，可選擇以成本
    法或時價法估價之權利。又所得稅法第66之6第1項前段及第
    3項規定，計算股東可扣抵稅額時，應以帳載累積未分配盈
    餘之數額，即實際可供分配之累積未分配盈餘為準，亦係因
    課稅所得與會計所得所根據之原則及目的不同，致兩者間會
    產生差異，故上開條文規定之帳載累積未分配盈餘與稅捐機
    關核定之未分配盈餘數額，不必然一致，兩者如有不一致之
    情形，計算股東可扣抵稅額時，自應依帳載累積未分配盈餘
    之數額，即實際可供分配之累積未分配盈餘為準。是尚難以
    商業會計法第43條第1項及第44條第1項等規定會計所得應以
    時價法計算短期投資之有價證券之損益，及計算股東可扣抵
    稅額時，應以帳載累積未分配盈餘之數額，而認定上訴人於
    稅務申報其87年度營利事業所得稅及未分配盈餘時，不能選
    擇以成本法計算短期投資之有價證券之損益。又財政部88年
    8月13日台財稅第881935775號函釋僅在說明短期投資未實現
    跌價損失得列為未分配盈餘之減除項目，然並未強制納稅義
    務人申報營利事業所得稅時，其短期投資之有價證券應依時
    價法估價，故亦難以上開函釋規定，為上訴人有利之認定。
    另查金大裕公司及益大公司87年度未分配盈餘申報案，雖與
    上訴人均於91年間申請更正補列減除項目─短期投資跌價損
    失，然因金大裕公司及益大公司87年度之盈餘並未分派，而
    上訴人則已將當年度之盈餘予以分派，故若採納上訴人更正
    後之資產負債表，則其87年度虧損達65,374,948元，顯與原
    申報有盈餘可供分派之事實不符，亦與88年度資產負債表所
    載以前年度累積盈虧為零元之申報不一致，因而否准上訴人
    之申請乙節，業據上訴人陳明在卷，故上訴人與金大裕公司
    、益大公司關於87年度因未分配盈餘所生之情節，並不一致
    ；上訴人尚難主張應依平等原則及行政自我拘束原則，對其
    作相同之處分。綜上所述，上訴人之主張既不足取，其87年
    度營利事業所得稅及未分配盈餘結算申報備抵短期投資跌價
    損失為零元，被上訴人就此部分依其申報數核定，並核定當
    年度未分配盈餘為5,061,395元，依所得稅法第66條之9第1
    項規定，就該未分配盈餘加徵10%營利事業所得稅506,139元
    ，並無違誤；訴願決定予以維持，亦無不合，乃判決駁回上
    訴人在原審之訴。
肆、本院按：
  一「自87年度起，營利事業當年度之盈餘未作分配者，應就該
    未分配盈餘加徵10%營利事業所得稅，不適用第76條之1規定
    。前項所稱未分配盈餘，係指經稽徵機關核定之課稅所得額
    ，加計同年度依本法或其他法律規定減免所得稅之所得額、
    不計入所得課稅之所得額、已依第39條規定扣除之虧損及減
    除左列各款後之餘額：．．．十、其他經財政部核准之項目
    。」、「下列各款，於計算營利事業當年度應加徵10%營利
    事業所得稅之未分配盈餘時，得依所得稅法第66條之9第2項
    第10款規定，自稽徵機關核定之課稅所得額中減除：一、依
    所得稅法第4條之1、第4條之2及其施行細則第8條之4規定，
    不得自所得額中減除之證券交易損失、期貨交易損失及土地
    交易損失。」為所得稅法第66條之9第1項、第2項第10款及
    查核準則第111條之1第1款所明定。
  二本件上訴人87年度未分配盈餘申報，原列報未分配盈餘為零
    元。被上訴人初查，以上訴人87年度營利事業所得稅結算申
    報，經核定全年所得額為406,788元，加計依所得稅法或其
    他法律規定不計入所得稅之所得額5,913,400元，減除依所
    得稅法規定，不得自所得額中減除之證券交易損失1,028,72
    6元、應納營利事業所得稅95,030元、已由當年度盈餘提列
    之法定盈餘公積13,504元、已由當年度盈餘分配股利或盈餘
    淨額121,533元，核定當年度未分配盈餘為5,061,395元，依
    所得稅法第66條之9第1項規定，就該未分配盈餘加徵10%營
    利事業所得稅506,139元。上訴人於91年1月18日提出申請書
    ，向被上訴人申請補列87年度備抵短期投資跌價損失65,601
    ,010元，並更正87年度營利事業所得稅結算申報書之資產負
    債表及未分配盈餘申報書；案經被上訴人以其無法定更正事
    由，乃以91年2月15日財高國稅審一字第0910006825號函復
    ，否准其所請。上訴人不服，提起行政爭訟，經原審91年度
    訴字第914號判決以：上訴人所申請更正者，欠缺權利保護
    必要為由，駁回上訴人之訴；惟另於判決理由指明：查上訴
    人於91年1月18日提出申請表示對被上訴人核課稅捐處分不
    服，雖申請書形式上未表明申請復查之意旨，亦應認其於期
    限內已合法申請復查，應由被上訴人依復查程序另行作成復
    查決定。案經被上訴人依據上開判決意旨作成復查決定，駁
    回上訴人復查之申請，上訴人仍不服，提起訴願，亦遭決定
    駁回，乃提起本件行政訴訟。
  三原判決關於本件上訴人就短期投資之有價證券，採成本法估
    價，不得於嗣後再請求更正申報書及資產負債表等資料，將
    其投資之短期有價證券，改採時價法計算其短期投資跌價損
    失65,601,010元，並請求列入當年度未分配盈餘減項；另上
    訴人與金大裕公司、益大公司關於八十七年度因未分配盈餘
    所生之情節，並不一致，上訴人尚難主張應依平等原則對其
    作相同之處分等事項，均已詳述其得心證之理由，經核其認
    事用法，並無判決違背法令之違法。
  四次按「商品、原料、物料、在製品、製成品、副產品等盤存
    之估價，以成本為準；成本高於時價時，納稅義務人得以時
    價為準；成本或時價不明時，由該管稽徵機關用鑑定或估定
    方法決定之。」、「短期投資之有價證券，其估價準用本法
    第44條之規定辦理。」所得稅法第44條第1項及第48條前段
    分別定有明文。再按「商品、原料、在製品、製成品、副產
    品等盤存之估價，以成本為準；成本高於時價時，納稅義務
    人得以時價為準，其時價經查明者，存貨跌價損失應予核實
    認定，但以成本與時價孰低為準估價者，一經採用不得變更
    。」、「依法得提列之各項損失準備仍應於帳上記載登列金
    額，並於年度結算申報時列報損失始予認定。」查核準則第
    50條前段及但書、第63條第2項亦有明文。依上規定可知，
    營利事業短期投資之有價證券，採成本與時價孰低為準估價
    者，其跌價損失，應於帳上記載，並於辦理當年度營利事業
    結算申報及未分配盈餘時列報；其未申報而申請更正者，如
    帳上未記載，稽徵機關應不予受理，財政部93年7月22日台
    財稅第00000000000號函釋亦有相同見解，而該函釋係就營
    利事業所得稅有關之細節性、技術性事項，主管機關財政部
    本於職權而發布，提供相關法令、有權解釋之資料或實務上
    之見解，作為所屬稽徵人員執行職務之依據，屬法之所許。
    其中上開函釋就：「應於帳上記載，並於辦理當年度營利事
    業所得稅結算申報及未分配盈餘申報時列報」等事項，係對
    人民優惠之內部規範，基於平等原則及行政自我拘束原則，
    被上訴人自應遵循。原判決雖以租稅之安定性為由，認上訴
    人原申報之評價方法為上訴人有意之選擇，即使復查時亦不
    可變更之見解，容有不同，是以本件仍應再補充審究其跌價
    損失，是否已於帳上記載之事項。
  五經查，本件上訴人於87年度營利事業結算申報時帳載金額列
    報短期投資跌價損失0元，另於同年度未分配盈餘結算申報
    時，於計算未分配盈餘加徵百分之10營利事業所得稅時，依
    所得稅法第66條之9第2項第10款規定，短期投資跌價損失應
    列入減除項目（即申報書項次6），然上訴人在該減除項目
    欄亦申報為0元，並經被上訴人按其申報數核定在案，此為
    原審所認定之事實。再查，87年度營利事業所得稅結算申報
    期末存貨明細表，附註對於存貨估價方法之採用，既將「成
    本」基礎與「時價」基礎並列，供營利事業申報時選列，上
    訴人申報時採用「成本」基礎，其既有積極選擇存貨估定方
    法之書面意思表示存在，上訴人就其短期投資之有價證券，
    係採成本法估價甚明，揆諸前開規定及說明，被上訴人從其
    申報數核定短期投資跌價損失為零元，並無不合。
  六再查，上訴人87年度稅後淨利135,037元（課稅所得額226,0
    62元減應納稅額91,025元），業於88年10月31日經股東會決
    議就提列法定公積後之餘額121,533元悉數分配予各股東，
    此有股東常會議事錄、股利分配彙總資料申報書、88年度投
    資人明細及分配盈餘表等附於原處分卷可稽。上訴人雖曾於
    申請復查時提出更正後資產負債表上之本期虧損65,374,948
    元，但顯與上開上訴人已將盈餘分配之事實不符，亦與其88
    年度結算申報之資產負債表所載以前年度累積盈虧為0元之
    結果互異，上訴人所稱系爭備抵短期投資跌價損失在期末已
    入帳云云，與事證未合，自難採據。除外，別無其他佐證資
    料足供證明上訴人在結算申報時已選擇時價作為存貨盤存計
    價之依據，足見上開跌價損失，難認已於帳上記載，自無從
    依財政部93年7月22日台財稅字第00000000000號函釋事後更
    正。上開事項，縱原審雖有未於判決中加以論斷者，惟尚不
    影響於判決之結果，與所謂判決不備理由之違法情形不相當
    。
  七另依財政部88年8月13日台財稅第881935775號函釋略以：「
    ．．．營利事業短期投資之有價證券，依所得稅法第48條規
    定，其估價準用同法第44條規定。營利事業按成本與時價孰
    低之估價規定所認列之跌價損失，因屬證券交易損失性質，
    依所得稅法第4條之1規定，不得列為計算當年度課稅所得額
    之減除項目；但於計算當年度應加徵百分之10營業所得稅之
    未分配盈餘時，可依營利事業所得稅查核準則第110條之1第
    1款規定，自稽徵機關核定之課稅所得額中減除。」上開函
    釋意旨僅在說明短期投資未實現跌價損失得列為未分配盈餘
    之減除項目，然並未強制納稅義務人申報營利事業所得稅時
    ，其短期投資之有價證券應依時價法估價，故亦難以上開函
    釋規定，為上訴人有利之認定。上訴人訴稱被上訴人未適用
    上揭函釋有違背法令情事，亦無可採。
  八此外，上訴人對於業經原判決詳予論述不採之事由再予爭執
    ，核屬法律上見解之歧異，要難謂為原判決有違背法令之情
    形。本件上訴論旨，仍執前詞，指摘原判決違誤，求予廢棄
    ，難認有理由，應予駁回。
據上論結，本件上訴為無理由，爰依行政訴訟法第255條第1項、
第98條第3項前段，判決如主文。
中　　華　　民　　國　　96　　年　　5　　 月　　10　　日
                  第三庭審判長法  官　劉　鑫　楨
                              法  官  陳　秀　美
                              法  官　梁　松　雄
                              法  官　劉　介　中
                              法  官　戴　見　草
以  上  正  本  證  明  與  原  本  無  異
中　　華　　民　　國　　96　　年　　5　　 月　　11　　日
　　　　　　　　　　　　　　　書記官　吳　玫　瑩
